臺灣高等法院刑事判決
111年度上更一字第100號
上  訴  人  
即  被  告  吳翰麟

上列上訴人即被告因詐欺等案件，不服臺灣桃園地方法院108年
度訴字第816號，中華民國110年4月30日第一審判決（起訴案號
：臺灣桃園地方檢察署108年度少連偵字第124號、108年度少連
偵字第125號，移送併辦案號：臺灣桃園地方檢察署111年度少連
偵字第140號），提起上訴，判決後，經最高法院發回更審，本
院判決如下：
    主  文
原判決撤銷。
吳翰麟犯三人以上共同詐欺取財罪（附表一編號1），處有期徒
刑壹年捌月，未扣案之犯罪所得新臺幣貳萬元沒收，於全部或一
部不能沒收或不宜執行沒收時，追徵其價額；又犯三人以上共同
詐欺取財罪（附表一編號2），處有期徒刑壹年陸月，未扣案之
犯罪所得新臺幣壹仟貳佰元沒收，於全部或一部不能沒收或不宜
執行沒收時，追徵其價額。應執行有期徒刑貳年。
    事  實
一、吳翰麟基於參與犯罪組織之犯意，於民國108年4月初前某日
    加入具有持續性、牟利性詐欺集團犯罪組織，擔任向車手收
    取詐騙財物上繳之「收水」職務，並於108年4月初向黃雲慶
    （經原審判決有期徒刑1年4月、1年2月，應執行有期徒刑1
    年6月，未上訴而確定）詢問有無人可以從事詐欺工作，黃
    雲慶遂介紹少年黃○A（91年12月生，真實姓名年籍詳卷，業
    經原審法院少年法庭裁定施以感化教育）加入該詐欺集團擔
    任車手，自己亦加入該詐欺集團擔任車手頭及取款車手。吳
    翰麟與黃雲慶、黃○A、所屬詐欺集團成員共同基於意圖為自
    己不法之所有，三人以上共同詐欺取財及洗錢之犯意聯絡，
    由詐欺集團之不詳成員於附表一所示時間，以附表一所示之
    詐欺方法，對附表一所示各告訴人為詐欺行為，致附表一所
    示各告訴人陷於錯誤而交付如附表一所示之財物，再由附表
    一所示之行為人黃雲慶、黃○A前往領取，再以附表一所示之
    方式繳回詐欺集團，藉此製造金流斷點，移轉並隱匿特定犯
    罪所得之去向及所在。
二、案經夏愛美、盧秋蓮訴由桃園市政府警察局八德分局移送臺
    灣桃園地方檢察署檢察官偵查起訴。
    理  由
一、審理範圍：本件檢察官起訴被告吳翰麟涉犯刑法第339條之4
    第1項第2款之三人以上共同犯詐欺取財及組織犯罪防制條例
    第3條第1項後段之參與犯罪組織等罪嫌。經原審審理後，就
    被告被訴如附表一編號1、2部分，均判處罪刑；就被告被訴
    如起訴書附表編號3部分為無罪之諭知。嗣僅被告就原審判
    決有罪部分提起上訴，檢察官並未提起上訴。從而，本件原
    審判決被告無罪部分（原判決附表二所示，即起訴書附表編
    號3所示部分）業已確定，本院審理範圍則係被告有罪部分
    （附表一編號1、2部分），合先說明。
二、證據能力：
  ㈠所涉組織犯罪部分：
　⒈按組織犯罪防制條例第12條第1項中段規定：「訊問證人之筆
    錄，以在檢察官或法官面前作成，並經踐行刑事訴訟法所定
    訊問證人之程序者為限，始得採為證據」，係以立法排除被
    告以外之人於警詢或檢察事務官調查中所為之陳述，得適用
    刑事訴訟法第159條之2、第159條之3及第159條之5之規定，
    是證人於警詢時之陳述，於違反組織犯罪防制條例案件，即
    絕對不具有證據能力，自不得採為判決基礎；至於共犯被告
    於偵查中以被告身分之陳述，仍應類推適用上開規定，定其
    得否為證據（最高法院107年度台上字第3589號判決意旨參
    照）。
　⒉被告吳翰麟所涉違反組織犯罪防制條例之罪部分，附表一所
    示告訴人於警詢時以證人身分所為之陳述，依前揭組織犯罪
    防制條例之特別規定及說明，即絕對不具證據能力，不得採
    為判決基礎（然就加重詐欺取財、洗錢部分則不受此限制）
    ；又共同被告黃雲慶、少年黃○A之警詢、檢察事務官之陳述
    及在檢察官、法官面前作成，未踐行刑事訴訟法所定訊問證
    人程序之陳述，同此之理，亦無證據能力。
  ㈡所涉加重詐欺、洗錢部分：
　　按被告以外之人於審判外之言詞或書面陳述，除法律有規定
    者外，不得作為證據，刑事訴訟法第159條第1項固定有明文
    。惟按當事人、代理人或辯護人於法院調查證據時，知有第
    159條第1項不得為證據之情形，而未於言詞辯論終結前聲明
    異議者，視為有前項之同意，同法第159條之5第2項亦定有
    明文。本件當事人及辯護人對於本判決下列所引用之供述證
    據，雖有對各證據之證明力表示意見，然就證據能力於本院
    並未爭執，迄至言詞辯論終結前亦未再聲明異議，本院審酌
    上開證據資料製作時之情況，尚無違法不當及證明力明顯過
    低之瑕疵情形，爰依前開規定，認均具有證據能力。又本院
    下列所引用之非供述證據（卷內之文書、物證）之證據能力
    部分，並無證據證明係公務員違背法定程序所取得，且當事
    人等於本院亦均未主張排除其證據能力，迄本院言詞辯論終
    結前均未表示異議，本院審酌前揭非供述證據並無顯不可信
    之情況與不得作為證據之情形，依刑事訴訟法第158條之4反
    面解釋及第159條之4之規定，應認均有證據能力。
三、訊據被告矢口否認有何參與詐欺集團之犯罪組織、三人以上
    共同詐欺取財罪、洗錢之犯行，辯稱：我沒有在108年4月初
    招募黃雲慶加入詐欺集團，也沒有擔任收水，黃雲慶沒有拿
    詐欺贓款給我，我事後於108年4月29日用FACETIME跟黃雲慶
    聯絡，確實有涉及到詐欺及車手，然與108年4月29日前所發
    生之本案詐欺無關，我們先前並沒有配合關係云云。
四、經查：
　㈠被告有為三人以上共同詐欺取財罪、洗錢之犯行：
　1.本案詐欺集團之不詳成員於附表一所示時間，以附表一所示
    之詐欺方法，對附表一所示各告訴人為詐欺行為，致附表一
    所示各告訴人陷於錯誤而交付如附表一所示之財物，再由附
    表一所示之行為人黃雲慶、黃○A前往收取附表一所示之財物
    並繳回詐欺集團等情，業據證人即告訴人夏愛美、盧秋蓮於
    警詢（108年度少連偵字第124號卷1第95至100、105至107頁
    ）、證人黃雲慶於偵查、原審（108年度少連偵字第124號卷
    1第154頁、原審卷3第10至12頁）、黃○A於偵查證述明確（1
    08年度少連偵字第124號卷1第144頁），並有桃園市政府警
    察局八德分局搜索扣押筆錄、扣押物品目錄表、現場照片、
    監視錄影畫面翻拍照片在卷可稽（108 年度少連偵字第124
    號卷一第43至47、117 至119 、121 至126 頁），此部分事
    實堪以先行認定。
　2.證人黃雲慶於偵查中證稱：108年4月初時，吳翰麟問我這裡
    有沒有人可以做，我說我問問看，我就找到黃○A，我是幫吳
    翰麟招募黃○A，吳翰麟也找我進來做詐騙工作，他叫我幫忙
    找人，領到錢負責交給他；108年4月22日我有到八德區大成
    國小前門的變電箱去撿60萬元的包裹；同日下午5點左右，
    我有在桃園市○○區○○○路000號會稽國中撿140萬元的包裹；
    是工作手機的人打電話叫我去撿；我回水的時候是吳翰麟叫
    我去撿包裹，但是實際叫我去撿包裹是那個工作手機的人打
    給我的，我不知道打給我的人是誰；我有向黃○A收取詐騙所
    得12萬元；吳翰麟有交工作機給我等語（108年度少連偵字
    第124號卷1第154至155頁）；於原審訊問時證稱：我於108
    年4月初左右加入詐欺集團，上游是吳翰麟，吳翰麟給我5%
    作為報酬，我自己會先從詐欺的款項抽5%，如果黃○A有加入
    的話，我就拿1%，4%給黃○A；108年4月22日當天是吳翰麟先
    給我工作機，我再依工作機的指示到大成國小領取60萬的包
    裹，我拿完後，工作機又指示我到會稽國中附近等待指示，
    過了10分鐘叫我去會稽國中的變電箱領取140萬，我領取後
    就搭計程車到內壢的華勛公園繳交給吳翰麟，我當天拿取20
    0萬，我抽5%的報酬，所以我上繳總共190萬元給吳翰麟等語
    （108年度聲羈字第265號卷第62至63頁）；是吳翰麟指使我
    叫人去拿公機及車馬費，有單的時候他就會打電話找我；去
    大成國小那一天我拿了200萬，一次60萬、一次拿140萬，當
    時有公機，電話是吳翰麟接的，我不確定拿錢的人是不是吳
    翰麟，我是交去華勛公園；108年4月19日黃○A有交給我12萬
    ，我將12萬交給吳翰麟；我遭員警拘提逮捕後，吳翰麟還是
    持續跟我聯絡叫我去找人，我當時有跟警方配合等語（108
    年度偵聲字第280號卷第30至32頁）；於原審證述：我是108
    年4月初加入這件的詐騙集團；是吳翰麟找我加入；我有於1
    08年4月22日下午到八德大成國小前的變電箱，拿一個被害
    人受騙贓款60萬，同一天下午又到桃園區會稽國中拿被害人
    受騙贓款140萬；拿60萬這次，那時是有人打FACETIME給我
    叫我去的，是吳翰麟叫那人打給我的，我會知道是吳翰麟叫
    他打給我的，是因為我的FACETIME只有給吳翰麟，沒有給其
    他人；有時是吳翰麟打給我，有時候是另外一個人打給我；
    下午140萬這次也是同一人用FACETIME打給我，叫我去會稽
    國中那裡；4月19日那次，吳翰麟有打給我要我取錢，我有
    打給黃○A叫他去哪裡，後面事情結束之後我再去找黃○A收取
    款項，之後吳翰麟有再用FACETIME打給我要收取這個款項，
    我不確定後來是交給吳翰麟還是吳翰麟指示來的人；吳翰麟
    有拿給我一支工作機；在警方拘提我後，吳翰麟還有用手機
    聯絡我，也是問我這裡有沒有人做詐騙，問我有沒有人，叫
    這個人過去找他拿手機，也就是工作機等語（原審卷3第9至
    16頁）。證人黃雲慶前揭證言中，關於黃雲慶於108年4月初
    時，經被告詢問而參加被告所屬之詐欺集團，黃雲慶再招募
    黃○A加入，被告交付工作機與黃雲慶，而黃雲慶之FACETIME
    帳號僅告知被告，黃雲慶係經由FACETIME聯繫前往收取附表
    一編號1（108年4月22日）之詐得財物，並依據指示繳回款
    項，另黃雲慶亦有經由FACETIME之通知前往收取附表一編號
    2（108年4月19日）由黃○A收取之詐得財物，並將贓款繳回
    等與本案詐欺相關之重要事項均證述明確且大致相符。
　3.被告對黃雲慶於108年4月29日20時許為警逮捕後，被告持續
    撥打FACETIME與黃雲慶聯繫，並相約要拿詐騙用之手機與黃
    雲慶等情均坦承不諱（108年度少連偵字第125號卷第12頁、
    108 年度聲羈字第267 號卷第34、36至37頁），核與證人黃
    雲慶於原審之證述大致相符（原審卷3第16至17頁），此部
    分事實堪以認定。被告對此辯稱：之前我有跟黃雲慶借過錢
    ，我因黃雲慶向我要錢而避不見面，後來在108年4月29日、
    30日我才聯絡上他，所以先前108年4月19日、22日之詐欺與
    我無關云云。經查，被告黃雲慶於警詢證述：因為我遭警方
    查獲拘提時，吳翰麟一直撥打FACETIME給我，他向我表示有
    單（有被害人欲交付款項），需要車手前往領款，要我派遣
    1名車手前往桃園市○○區○○○街000號附近，找吳翰麟領取工
    作機後，接受指揮前往領款。我假意應允吳翰麟之指示，配
    合警方前往上記地點將吳翰麟查獲到案等語（108年度少連
    偵字第124號卷1第15頁），此與證人即員警林煜順於原審之
    證言相符（原審卷2第272至273、275頁），且原審將被告、
    黃雲慶扣案之手機送數位鑑識，被告於108年4月29日0時43
    分先傳送「你ft多少」之訊息予被告黃雲慶，黃雲慶於同日
    0時44分回稱「你是？」後，即於同日凌晨0時45分將其FACE
    TIME使用之帳號「reset000000000000il .com」傳送予被告
    ，被告於同日0時48分傳送「早上八點幫忙一個人，幫忙一
    下」，於同日上午5時42分傳送「可以叫他起床了」；於108
     年4月30日上午7時6分、上午8 時52分、11時5分、11時7分
    傳送「人呢」、「你人呢」、「你是在搖頭喔」、「到底有
    沒有過來啊？」、「又不接電話是什麼意思」、「人呢」等
    訊息，此有扣案手機數位鑑識資料在卷可佐（108 年度少連
    偵字第124 號卷1第38頁、數位鑑識資料卷第45至48、64至8
    9頁），此與證人黃雲慶於於審證述：我要換手機之前就有
    跟他講，然後之後又把FACETIME傳給他等語大致相符（原審
    卷3第17頁），而被告於108年4月29日0時43分詢問黃雲慶之
    FACETIME帳號，黃雲慶於0時45分許將帳號傳予被告後，被
    告即於同日0時48分傳送「早上八點幫忙一個人，幫忙一下
    」，被告未對黃雲慶解釋需做何事、如何幫忙，即直接告知
    黃雲慶時間，並於同日上午5時42分傳送「可以叫他起床了
    」，足認被告與黃雲慶彼此就詐欺行為之分工及應負責之事
    項均已極為熟悉，此自不可能如被告所辯係於108年4月29日
    、30日才聯絡上黃雲慶，並足徵證人黃雲慶前揭證詞之可信
    。
　4.證人黃雲慶雖曾於108年6月19日偵查中稱：108年4月30日早
    上吳翰麟有打給我，警方拿我手機叫我跟他通話，因為吳翰
    麟有欠我錢，他問我要不要去找他拿錢，吳翰麟不是向我表
    示有被害人要交付款項，需要車手去領款等語（108年度少
    連偵字第124號卷1第267頁），然此與證人黃雲慶於警詢及
    原審審理之證述及證人姜家棟、林煜順於原審審理之證述均
    相迥異，已難採信，且被告亦自承當日與黃雲慶聯繫確實有
    涉及詐欺及車手之事（本院卷第106頁），是證人黃雲慶於1
    08年6月19日偵查之供述，顯係迴護被告之詞，不足採信。
　5.證人即被告祖母林雲珍於本院前審證稱：我可以證明108年4
    月22日當日和吳翰麟待在一起；那天早上我有到外面辦一些
    事情，大概中午的時間就回來；吳翰麟和我一起待在家裡；
    我可以證明吳翰麟當天都是在家；被告應該都是一直在家，
    只是有段時間，差不多3 、4 月時被告的身體狀況出問題，
    我會常常帶被告去天晟醫院，就是醫院來回的跑，都是進進
    出出醫院跟家裡；當天實際上被告都一直在昏睡，然後吃飯
    ，被告那陣子因為有脊椎的問題，3 、4月他的兩隻腳是沒
    有力；3、4月間都有去天晟醫院看診過等語（110年度上訴
    字第2331號卷第209至212頁）；證人鞠浩辰於本院前審證述
    ：108年4月19日當天，我是中午跟吳翰麟在一起；因為那時
    候要找吳翰麟去那個，因為有朋友要我找吳翰麟，打給吳翰
    麟都沒有接，我就去吳翰麟家裡找；我去找吳翰麟時，吳翰
    麟在家裡吸笑氣；吳翰麟一直吸在吸笑氣，就是沒有出門就
    對了，都在房間；我在客廳；因為我到了，先進去房間看吳
    翰麟在幹嘛，我才到客廳看電視，吳翰麟就在吸笑氣；當天
    吳翰麟沒送去醫院等語（110年度上訴字第2331號卷第213至
    215頁）。然查，證人林雲珍、鞠浩辰於111年4月14日作證
    時，何以分別能明確記得約3年前非屬特別假日之108年4月2
    2日、19日時之事，已屬可疑。又被告於警詢中辯稱：108年
    4月19日在○○區○○街○○號○○樓之○○朋友住處內施用笑氣；我
    是於108年4月28日加入陳玨銘詐欺集團，我與陳玨銘是朋友
    ，接觸過5次，我都是去中壢區新生路509巷的一間鐵皮屋找
    他等語（108年度少連偵字第125號卷第15至17頁），於上訴
    理由主張：因於108年4月於桃園市中壢區福壽一街吸笑氣至
    中壢天晟醫院就醫，並在慈惠三街住處休養至4月30日，期
    間被告並未前往他處等語（110年度上訴字第2331號卷第41
    頁），然依證人鞠浩辰之前揭證述，被告當日並未有送醫之
    情形，且天成醫療社團法人天晟醫院109年1月10日天晟法字
    第109011002號函亦表示被告於108年4月間並未至天晟醫院
    就診（原審卷2第143頁），是證人林雲珍前揭證述及被告所
    辯，是否可信，顯屬有疑。又如證人林雲珍所述被告於3、4
    月間均在家中昏睡、被告於上訴理由主張於108年4月30日前
    均在住處休養未前往他處云云屬實，被告何能如其所稱於10
    8年4月28日加入陳玨銘詐欺集團？故證人林雲珍前揭證詞及
    被告所辯，不足採信。另證人鞠浩辰既係因有朋友要其找被
    告，始前往被告處，何以到達後，被告均在房內吸笑氣，證
    人鞠浩辰即整日一直待在該處客廳看電視，此亦與常情有違
    ，證人林雲珍、鞠浩辰之證言既有前揭可疑之處，自難作為
    被告不在場證明之證據。
　6.詐欺集團成員經常更換使用之手機，以避免遭警方鎖定追查
    ，故本案雖查無被告與黃雲慶於108 年4月29日前之通聯紀
    錄，並未違常情，且證人黃雲慶亦於原審證述：是在被警察
    拘提的前1 、2天才換成扣案的手機，所以之前跟吳翰麟的
    對話紀錄都沒有在扣案手機中等語（原審卷3第17頁），從
    而，卷內雖查無被告與黃雲慶於108年4月19日及108年4月22
    日之通聯紀錄，亦無從憑此為對被告有利之認定。
　7.被告於本院另辯稱：證人黃雲慶對於交付款項之地點明顯前
    後供述不一，且如黃雲慶在龍岡大操場先交付57萬元給我，
    依起訴書記載於16時50分時又前往大業路領取剩下的詐欺款
    項，根本不可能抵達云云。經查，起訴書附表一編號1係記
    載「夏愛美又於同日16時50分許前往桃園市○○區○○路0段000
    號大業郵局領取140萬元，到會稽國中交錢」，該16時50分
    為告訴人夏愛美前往郵局領款之時間，並非黃雲慶前往拿取
    款項之時間，被告所辯，顯有誤會；又證人黃雲慶雖就108
    年4月22日是於華勛公園或龍岡大操場將款項交回等細節之
    證述有所出入，然證人就同一事實反覆接受不同司法人員之
    訊問，在各次訊問時，是否均能精確陳述，與其個人所具備
    記憶及描述事物之能力有關，實屬無可避免，但證人黃雲慶
    對於本案前往收取贓款並繳回之基本事實之陳述並無實質歧
    異，復有其他證據足以補強其真實性，自仍得採為認定事實
    之基礎。
　8.勾稽被告之供詞及被告、黃雲慶之傳訊內容，足認證人黃雲
    慶前揭證述為可信，再佐以前揭相關證據，被告就本案詐欺
    取財、洗錢之犯行有犯意聯絡及行為分擔，堪以認定。又本
    案參與詐欺之人至少有被告、撥打電話實施詐欺之人、前往
    收取款項之黃雲慶、黃○A等，故為三人以上共同詐欺取財。
    另被告先指派黃雲慶、黃○A前往收取款項，再繳回被告或被
    告指派之人，藉此製造金流斷點，移轉並隱匿特定犯罪所得
    之去向及所在，合於洗錢之要件，亦堪認定。
　㈡被告有為參與犯罪組織之犯行：
　　證人黃雲慶於偵查中具結證述：108年4月初時吳翰麟問我這
    裡有沒有人可以做，我說我問問看，我就找到黃○A，我是幫
    吳翰麟招募黃○A，吳翰麟也找我進來做詐騙工作，他叫我幫
    忙找人，領到錢負責交給他；我回水的時候是吳翰麟叫我去
    撿包裹等語（108年度少連偵字第124號卷1第154頁）；於原
    審具結證述：於108年4月初，是吳翰麟找我加入這個詐騙集
    團等語（原審卷3第9頁），足認被告於該詐欺集團內負責收
    取車手領回之款項，亦為詐欺集團之成員。又本案詐欺集團
    為三人以上，以實施詐術為手段，集團之目的在於向被害人
    騙取財物，而各成員分別負責向被害人實施詐術、收取被害
    人款項、將款項繳回等分工，足認為係具牟利性、持續性之
    分工結構性組織，非為立即實施犯罪而隨意組成，堪以認定
    。被告既已加入該詐欺集團，並參與該詐欺集團所為本案犯
    行之分工，自構成參與犯罪組織罪甚明。
　㈢綜上所述，本案事證明確，被告前揭所辯，不足採信。被告
    犯行堪以認定，應依法論科。
五、論罪：
　㈠按組織犯罪防制條例第3條第1項前段與後段，分別對於「發
    起、主持、操縱、指揮」及「參與」犯罪組織者，依其情節
    不同而為處遇，行為人雖有其中一行為（如參與），不問其
    有否實施各該手段（如詐欺）之罪，均成立本罪。然在未經
    自首或有其他積極事實，足以證明其確已脫離或解散該組織
    之前，其違法行為仍繼續存在，即為行為之繼續，而屬單純
    一罪，至行為終了時仍論為一罪。又刑法上一行為而觸犯數
    罪名之想像競合犯存在之目的，在於避免對於同一不法要素
    予以過度評價。自然意義之數行為，得否評價為法律概念之
    一行為，應就客觀構成要件行為之重合情形、主觀意思活動
    之內容、所侵害之法益與行為間之關連性等要素，視個案情
    節依社會通念加以判斷。刑法刪除牽連犯之規定後，原認屬
    方法目的或原因結果，得評價為牽連犯之二犯罪行為間，如
    具有局部之同一性，或其行為著手實行階段可認為同一者，
    得認與一行為觸犯數罪名之要件相侔，依想像競合犯論擬。
    倘其實行之二行為並無局部之重疊，行為著手實行階段亦有
    明顯區隔，依社會通念難認屬同一行為者，應予分論併罰。
    因而，行為人以一參與詐欺犯罪組織，並分工加重詐欺取財
    行為，同時觸犯參與犯罪組織罪及加重詐欺取財罪，雖其參
    與犯罪組織之時、地與加重詐欺取財之時、地，在自然意義
    上非完全一致，然二者仍有部分合致，且犯罪目的單一，依
    一般社會通念，認應評價為一罪方符合刑罰公平原則，應屬
    想像競合犯，如予數罪併罰，反有過度評價之疑，實與人民
    法律感情不相契合。加重詐欺取財罪係侵害個人財產法益之
    犯罪，其罪數計算，以行為人主觀犯意（單一、概括或分別
    起意）、被害人數、被害次數之多寡，決定其犯罪之罪數；
    核與參與犯罪組織罪之侵害社會法益，應以行為人所侵害之
    社會全體利益為準據，認定係成立一個犯罪行為，有所不同
    。是以倘若行為人於參與犯罪組織之繼續中，先後加重詐欺
    數人財物，因行為人僅為一參與組織行為，侵害一社會法益
    ，應僅就首次犯行論以參與犯罪組織罪及加重詐欺取財罪之
    想像競合犯，而其後之犯行，乃為其參與犯罪組織之繼續行
    為，為避免重複評價，當無從將一參與犯罪組織行為割裂再
    另論一參與犯罪組織罪，而與其後所犯加重詐欺罪從一重論
    處之餘地(最高法院111年度台上字第968號判決參照)。
　㈡核被告就附表一編號2（首次詐欺取財犯行）所為，係犯組織
    犯罪防制條例第3條第1項後段參與犯罪組織罪、刑法第339
    條之4第1項第2款三人以上共同詐欺取財罪、洗錢防制法第1
    4條第1項洗錢罪；就附表一編號1所為，係犯刑法第339條之
    4第1項第2款三人以上共同詐欺取財罪、洗錢防制法第14條
    第1項洗錢罪。
　㈢被告與附表一「行為人」欄所示之人間，就附表一所示各次
    犯行，均有犯意聯絡及行為分擔，應分別論以共同正犯。
　㈣被告就附表一編號1所示犯行，係基於單一之詐欺取財犯意，
    於密接之時間內對同一告訴人夏愛美為詐欺行為，侵害同一
    法益，依一般社會健全觀念，各行為之獨立性極為薄弱，難
    以強行分開，應論以接續犯。
　㈤被告就附表一編號1所犯2罪名、就附表一編號2所犯3罪名，
    在自然意義上雖非完全一致，然數罪間仍有部分合致，且犯
    罪目的單一，依一般社會通念，認應評價為一罪方符合刑罰
    公平原則，均應依刑法第55條從一重以三人以上共同詐欺取
    財罪處斷。
　㈥被告就附表一所示2次犯行，犯意各別，行為互殊，均應分論
    併罰。
　㈦按兒童及少年福利與權益保障法第112 條第1 項所定之加重
    處罰，固不以該成年人明知所教唆、幫助、利用、共同實施
    犯罪之人或被害人為兒童及少年為必要，但仍須證明該成年
    人有教唆、幫助、利用兒童及少年或與之共同實施犯罪，以
    及對兒童及少年犯罪之不確定故意，始足當之；換言之，須
    行為人明知或可得而知其所教唆、幫助、利用或共同犯罪之
    人或犯罪之對象係兒童及少年，始得予以加重處罰（最高法
    院100年度台上字第130號判決意旨參照）。經查，附表一編
    號2之共犯黃○A，於案發時間固未滿18歲，然證人黃○A於原
    審證述：我沒有與吳翰麟見過面等語（原審卷2第281至282
    頁），且證人黃雲慶於原審亦證述：我跟黃○A是自己聯絡等
    語（原審卷3第18至19頁），是被告是否曾見過黃○A而知悉
    其年紀，顯屬可疑，又依卷內事證，並無證據足認被告知悉
    黃○A於案發時為少年，自無從依上開規定對被告加重其刑。
　㈧起訴書雖僅就被告參與犯罪組織、三人以上共同詐欺取財之
    犯行起訴，惟事實欄中已載明黃雲慶、黃○A擔任車手，將收
    取之款項轉交被告之洗錢事實，並經本院於審理時就上開罪
    名告知被告（本院卷第145頁），公訴人於論告時亦予以補
    充（本院卷第155頁），本院就洗錢罪部分自得予以審理，
    併此敘明。
　㈨臺灣桃園地方檢察署111年度少連偵字第140號所移送併辦之
    犯罪事實，與本案起訴之犯罪事實為同一事實，本院自應一
    併審究，附此敘明。
　㈩強制工作部分：110年12月10日公布之司法院釋字第812號解
    釋意旨略以：106年4月19日修正公布之組織犯罪防制條例第
    3條第3項規定：「犯第1項之罪者，應於刑之執行前，令入
    勞動場所，強制工作，其期間為3年。」（嗣107年1月3日修
    正公布第3條，但本項並未修正）就受處分人之人身自由所
    為限制，違反憲法比例原則及憲法明顯區隔原則之要求，與
    憲法第8條保障人身自由之意旨不符，應自本解釋公布之日
    起失其效力等語。故被告雖犯組織犯罪防制條例3條第1項之
    罪，然已無庸依同條例第3項規定審酌是否宣告強制工作，
    併此敘明。
六、撤銷改判之理由：
　㈠被告上訴意旨略以：證人黃雲慶於108年4月30日偵查中之說
    詞並非事實，且無實質證據證明被告有招募及聯繫取款犯行
    ，手機鑑識亦無相關通聯紀錄，證人黃雲慶於審理中，證稱
    撥打FACETIME不確定是被告，款項不確定是交給被告等語，
    既然無法確定，怎可推斷是與被告有關。又證人黃雲慶於審
    理中證稱，扣案之手機係查獲前1、2天新換之手機，在此之
    前與被告之對話紀錄並未在扣案手機裡，其換手機前有跟被
    告說，並把FACETIME傳給他等語是不實的。被告並未和少年
    黃○A見過面也未招募，且被告確實有欠黃雲慶錢，被告108
    年4月於桃園市中壢區福壽一街吸笑氣至中壢天晟醫院就醫
    及慈惠三街住處休養至4月30日，期間被告並未前往他處，
    亦不曾聯繫黃雲慶交付手機或取款事宜，有手機打119送醫
    的紀錄，108年4月19日、22日之犯行，確實與被告無關等語
    。
　㈡原審認被告所犯各罪，事證明確，而予以論罪科刑，固非無
    見。惟查：1.被告就附表一編號1所為除三人以上共同詐欺
    取財、就附表一編號2所為除參與犯罪組織、三人以上共同
    詐欺取財外，均同時觸犯洗錢罪，已如前述，原判決不查，
    漏予論述，認事用法尚有違誤；2.證人黃○A於偵查中證述：
    因為我的刺青師傅認識黃雲慶，我跟黃雲慶聊天說我有缺錢
    ，他說會再聯絡我，後來他打給我叫我到龍岡大操場，當天
    我還有遇到吳翰麟，黃雲慶跟吳翰麟問我之前有做過撿包裹
    的工作，我說沒有，他們說會有電話通知我，叫我做什麼我
    就做什麼等語（108年度少連偵字第124號卷1第143頁），與
    其於原審證述：沒有與黃雲慶約在龍岡大操場見面，也沒有
    與吳翰麟見過面等語相左（原審卷2第281至282頁），且證
    人黃雲慶於原審亦證述：我跟黃○A是自己聯絡，我沒有與黃
    ○A一起去龍岡大操場過，我也不知道他為什麼要這樣講等語
    （原審卷3第18至19頁），是證人黃○A前揭於偵查中不利於
    被告之證詞，尚無從採信，原審引為認定被告犯罪事實之證
    據，自有未當；3.原審就沒收部分，認附表二編號3之手機
    （原審附表三編號4）之手機1 支，係被告所有，預備供犯
    罪所用之物，依刑法第38條第2 項前段規定宣告沒收，另就
    被告犯罪所得之沒收，認因無證據證明被告有犯罪所得，故
    不予宣告沒收或追徵價額，均有未恰（詳如後述）。被告以
    前揭理由否認犯行，提起上訴，業據本院逐一論駁說明如前
    ，固無理由，惟原判決既有上開無可維持之瑕疵可議，自應
    由本院將原判決予以撤銷改判。又原判決係因適用法條不當
    而撤銷之，依刑事訴訟法第370條但書之規定，不受不利益
    變更禁止原則之拘束，附此敘明。
　㈢本院以行為人之責任為基礎，並審酌被告年紀尚輕，不思以
    正當方式賺取錢財，竟加入詐欺集團擔任收水之分工角色及
    參與程度，分別造成附表一編號1、2所示告訴人之財產嚴重
    損失，並考量被告始終否認犯行，亦未取得附表一所示告訴
    人之諒解或達成和解之犯後態度，兼衡被告之素行、於本院
    自陳之智識程度、生活狀況等一切情狀，分別就被告附表一
    編號1、2量處如主文第2項所示之刑，並衡量被告所犯2罪均
    與詐欺相關，責任非難重複程度高，量處如主文第2項所示
    之應執行刑。
　㈣沒收：
　1.被告於警詢供稱：108年4月30日經警拘捕時，我是要拿詐騙
    專用之工作手機給我下游黃雲慶使用；IMEZ00000000000000
    0（即附表二編號3）為詐騙用工作手機等語（108年度少連
    偵字第125號卷第12頁），該手機於108年4月30日既尚未交
    付與黃雲慶，足認該手機並未用於本案之犯罪，而係預備用
    於其他詐欺案件之犯罪，故該手機自非供本案犯罪所用或本
    案犯罪預備之物；又附表二編號4之手機經鑑識後，被告雖
    有於本案後之108年4月29日、30日有傳送「早上八點幫忙一
    個人，幫忙一下」、「可以叫他起床了」、「人呢」、「你
    人呢」、「你是在搖頭喔」、「到底有沒有過來啊？」、「
    又不接電話是什麼意思」、「人呢」等訊息予黃雲慶（原審
    數位鑑識資料卷第67至89頁），然此係用於聯繫其他詐欺案
    件，業據證人黃雲慶於原審證述明確（原審卷3第16頁），
    而非供本案犯罪所用或本案犯罪預備之物，故附表二編號3
    、4之手機，自無從為沒收之諭知。其餘扣案如附表二編號1
    、2、5所示之物，因無證據證明與本案有關，故不予宣告沒
    收。
　2.按前條犯罪所得及追徵之範圍與價額，認定顯有困難時，得
    以估算認定之，刑法第38條之2第1項定有明文。證人黃雲慶
    於原審稱：加入詐欺集團可獲得的報酬為當天領取金額的5%
    ，我自己會先從詐欺的款項抽5%，如果黃○A有加入的話，我
    就拿1%，4%給黃○A等語明確（108年度聲羈字第265號卷第62
    頁），而附表一編號1、2之詐得款項均經黃雲慶繳回被告或
    其指定之人，已如前述，故被告已取得附表一編號1、2之詐
    得款項，堪以認定。惟依現行詐欺集團之運行模式，集團首
    腦係透過層層上繳之方式，以避免自己之身分曝光而遭查獲
    ，且依卷證資料亦無從認定被告係終局取得贓款之人，然被
    告既身為詐欺集團之一員，自不可能平白從事詐欺工作而未
    獲取任何利益，且被告為黃雲慶之上游，其所獲得之報酬亦
    不可能低於黃雲慶未親自前往領款時之報酬（即1%），本院
    以有利於被告之方式估算，認定被告領取之報酬與黃雲慶未
    親自前往領款時之報酬相同，為所領取贓款之1%。從而，被
    告於附表一編號1之犯罪所得為2萬元（200萬元×1%），於附
    表一編號2之犯罪所得為1,200元（12萬元×1%），應依刑法
    第38條之1 第1 項前段、第3 項規定宣告沒收，於全部或一
    部不能沒收或不宜執行沒收時，追徵其價額。至洗錢防制法
    第18條第1項之規定，並未有「不問屬於犯罪行為人與否均
    沒收」之明文，自仍以屬於被告所有者為限，始應予沒收，
    故被告上繳而遭隱匿之款項，並非被告所有，亦非在其實際
    掌控之中，則被告就此部分犯罪所收受、持有之財物，本不
    具所有權及事實上管領權，自無從依前開規定對其宣告沒收
    該等轉交之款項，併此敘明。
據上論斷，應依刑事訴訟法第369條第1項前段、第364條、第299
條第1項前段，判決如主文。　　
本案經檢察官陳建勳提起公訴，檢察官蔡麗清到庭執行職務。　
中　　華　　民　　國　　111 　年　　9 　　月　　15　　日
                  刑事第十六庭  審判長法　官 劉嶽承
                                      法　官 廖紋妤
                                      法　官 王耀興
以上正本證明與原本無異。
如不服本判決，應於收受送達後20日內向本院提出上訴書狀，其
未敘述上訴之理由者並得於提起上訴後20日內向本院補提理由書
（均須按他造當事人之人數附繕本）「切勿逕送上級法院」。
                                      書記官 蘇佳賢
中　　華　　民　　國　　111 　年　　9 　　月　　15　　日
附錄：本案論罪科刑法條全文
中華民國刑法第339條之4
犯第339 條詐欺罪而有下列情形之一者，處1 年以上7 年以下有
期徒刑，得併科1 百萬元以下罰金：
一、冒用政府機關或公務員名義犯之。
二、三人以上共同犯之。
三、以廣播電視、電子通訊、網際網路或其他媒體等傳播工具，
    對公眾散布而犯之。
前項之未遂犯罰之。
組織犯罪防制條例第3條第1項
發起、主持、操縱或指揮犯罪組織者，處3 年以上10年以下有期
徒刑，得併科新臺幣1 億元以下罰金；參與者，處6 月以上5 年
以下有期徒刑，得併科新臺幣1 千萬元以下罰金。但參與情節輕
微者，得減輕或免除其刑。
洗錢防制法第2條
本法所稱洗錢，指下列行為：
一、意圖掩飾或隱匿特定犯罪所得來源，或使他人逃避刑事追訴
    ，而移轉或變更特定犯罪所得。
二、掩飾或隱匿特定犯罪所得之本質、來源、去向、所在、所有
    權、處分權或其他權益者。
三、收受、持有或使用他人之特定犯罪所得。
洗錢防制法第14條
有第二條各款所列洗錢行為者，處7年以下有期徒刑，併科新臺
幣5百萬元以下罰金。
前項之未遂犯罰之。
前二項情形，不得科以超過其特定犯罪所定最重本刑之刑。
附表一：
編號 行為人 告訴人 詐欺時間、方法、分工方式 1 吳翰麟、黃雲慶、詐欺集團不詳成員 夏愛美 詐欺集團成員於108年4月22日13時10分許，撥打電話予夏愛美，佯稱其孫女因毒品問題遭人扣留，須付一筆錢才能放人，致夏愛美陷於錯誤，提領現金60萬元，並依指示將現金放置在桃園市八德區大成國小大門附近變電箱後方而為交付。嗣黃雲慶接獲吳翰麟所交付之工作機來電指示前往該處取走60萬元現金，再將款項交回。    詐欺集團接續詐騙夏愛美，致夏愛美陷於錯誤，夏愛美於同日16時50分許前往桃園市桃園區大業郵局領取140萬元，並依指示前往桃園市桃園區會稽國中，在依指示將現金放置在桃園市桃園區大興路、興一街口附近之變電箱後方而為交付。嗣黃雲慶接獲指示前往該處取走140萬元現金，再將款項交回。 2 吳翰麟、黃雲慶、黃○A、詐欺集團不詳成員 盧秋蓮 詐欺集團成員於108年4月19日13時許，撥打電話予盧秋蓮，佯稱其女兒因貨物遭人領走而被人扣留，須付一筆錢才能放人，致盧秋蓮陷於錯誤，至ATM提領現金12萬元後，依指示將現金放置在桃園市（起訴書誤載為新北市）蘆竹區蘆竹國小後門附近變電箱後方而為交付。嗣少年黃○A接獲指示前往該處取走12萬元，轉交予黃雲慶，黃雲慶再將款項交回。 
附表二：
編號       扣案物品名稱 數量 所有人  1 IPHONE 6（銀）A1586 （IMEI：000000000000000） 1 支 吳翰麟  2 IPHONE 6S （金）A1688 （IMEI：000000000000000 ） 1 支 吳翰麟  3 IPHONE 6（金）A1586 （IMEI：000000000000000 ） 1 支 吳翰麟  4 IPHONE 7S Plus（粉）A1687 （IMEI：000000000000000 ） 1 支 吳翰麟  5 SAMSUNG 桃紅色手機（IMEI：000000000000000 ） 1 支 吳翰麟